臺灣臺中地方法院民事裁定
111年度訴聲字第1號
聲  請  人  張仕權  
            張富凱  
            張智豪  
            張湘宜  
            張麗容  
            張瑞舫  
            張菀儒  
            張明芳  
上8人共同
訴訟代理人  張仕賢律師    
相  對  人  林欣蒂  
            林欣蘋  
            林欣華  
            林斯珍  

            林爵臣  


            林俊臣  

            林幸臣  

            林純琲  

            林貞臣  

            許寶珠  

            林靜惠  
            林崇仁  
            李林純惠

            黃立堂即黃揮嵐



            蔡春頻即張蔡春頻


上列聲請人因與相對人間請求優先承購土地所有權等事件(本院1
11年度重訴字65號)，聲請許可為訴訟繫屬事實之登記，本院裁
定如下：
    主  文
聲請駁回。
    理  由
一、按訴訟標的基於物權關係，且其權利或標的物之取得、設定
    、喪失或變更，依法應登記者，於事實審言詞辯論終結前，
    原告得聲請受訴法院以裁定許可為訴訟繫屬事實之登記；前
    項聲請，應釋明本案請求，民事訴訟法第254條第5項、第6
    項定有明文。揆諸民事訴訟法第254條於民國106年6月14日
    修正之理由：「現行條文第5項規定旨在藉由將訴訟繫屬事
    實予以登記之公示方法，使第三人知悉訟爭情事，俾阻却其
    因信賴登記而善意取得，及避免確定判決效力所及之第三人
    受不測之損害。其所定得聲請發給已起訴證明之當事人，係
    指原告；其訴訟標的宜限於基於『物權關係』者，以免過度影
    響被告及第三人之權益。」。而所謂物權關係，係指依實體
    法規定為權利主體之人，基於物權，對於某物得行使之權利
    關係，此種權利關係，具有對世效力與直接支配物之效力而
    言（最高法院79年度台上字第2221號裁判意旨參照）；與債
    權關係，權利義務關係僅存在特定之債權人與債務人之間，
    異其性質。故得聲請裁定許可為訴訟繫屬事實之登記者，限
    於原告起訴之訴訟標的係基於物權關係，且其權利或標的物
    之取得、設定、喪失或變更，依法應登記者為限。倘原告起
    訴主張之訴訟標的法律關係，並非物權關係者，自不得為上
    開聲請。
二、聲請人聲請意旨略以：聲請人是依據土地法第104條及民法
    第426條之2所規定之優先購買權及優先承買權，對於現時登
    記於相對人蔡春頻所有坐落「臺中市東區旱溪段202、202-8
    2、202-83、202-84、202-85、202-86地號土地」請求相對
    人黃立堂與相對人蔡春頻應塗銷已完成之土地所有權移轉及
    分割登記，符合民事訴訟法第254條第5項規定，爰依上開規
    定聲請許可為訴訟繫屬事實之登記等語。
三、經查：
　㈠聲請人向本院所提111年度重訴字第65號請求優先承購土地有
    權等事件，係主張其為合併分割前坐落臺中市○區○○段00000
    0○000000地號土地（下稱系爭土地）基地租賃契約承租人張
    金玉之繼承人，相對人林欣蒂、林欣蘋、林欣華、林斯珍、
    林爵臣、林俊臣、林幸臣、林純琲、林貞臣、許寶珠（下稱
    林欣蒂等10人）及林靜惠、林崇仁、李林純惠（下稱林靜惠
    等3人）分別為系爭土地所有權人林垂凱、林垂芳之繼承人
    。系爭土地於民國100年、101年間以贈與及買賣之原因移轉
    登記予相對人黃立堂，相對人黃立堂並於101年2月10日將包
    含系爭土地在內之同段202-12至202-27、202-30至202-33、
    202-35至202-80地號等土地合併變更登記為同段202地號土
    地1筆。聲請人依土地法第104條及民法第426條之2規定，就
    系爭土地有優先承購權，聲請人前曾提起請求優先承購系爭
    土地之訴訟（下稱前案），前案審理中，相對人黃立堂復於
    104年12月18日將202地號土地出賣予相對人蔡春頻並辦妥所
    有權移轉登記，相對人蔡春頻再於105年3月24日自202地號
    土地分割出202-82地號土地，及於105年4月22日自202-82地
    號土地分割出202-83、202-84地號土地，另202-85、202-86
    地號土地則係執行前案確定判決中塗銷上述101年間合併變
    更登記關於「臺中市○區○○段000000地號土地」部分，藉以
    回復原來之202-43地號土地之地界，而由202地號、202-84
    地號土地以「判決分割」為理由分割而來。前案以相對人黃
    立堂已將202地號土地（內含合併前之202-14地號土地）所
    有權移轉登記予相對人蔡春頻，於土地所有權回復登記為相
    對人黃立堂前，聲請人無從辦理塗銷相對人黃立堂之所有權
    移轉登記，相對人黃立堂之前手即原出賣人亦無從回復登記
    為202-14地號土地之所有權人，相對人林欣蒂等10人、林靜
    惠等3人自無從移轉土地所有權予聲請人，以給付不能為由
    駁回聲請人就合併前202-14地號土地部分之請求。依前案確
    定判決之意旨，聲請人對相對人黃立堂及蔡春頻起訴請求塗
    銷就202地號土地之所有權移轉及分割登記，即可除去上開
    給付不能之狀態，依土地法第104條、民法第426條之2、民
    法第348條（相對人林欣蒂等10人、林靜惠等3人應與聲請人
    以與相對人黃立堂所訂買賣契約同樣條件訂立買賣契約部分
    ，已於前案判決確定）規定，請求相對人黃立堂、蔡春頻塗
    銷所有權移轉、分割登記；請求相對人林欣蒂等10人，將合
    併前202-14地號土地應有部分移轉登記予聲請人；請求相對
    人林靜惠等3人，就合併前202-14地號土地辦理繼承登記及
    將應有部分移轉登記予聲請人等語，有聲請人之起訴狀可憑
    。
　㈡依聲請人主張之上開事實，其請求相對人黃立堂、蔡春頻塗
    銷所有權移轉、分割登記部分，訴訟標的為土地法第104條
    第1項前段、民法第426條之2第1項之優先購買權，此項優先
    購買權係指得依相同條件，優先與出租人（亦即出賣人）訂
    立買賣契約，且有相對物權效力之形成權（最高法院107年
    度台上字第2324號裁判決意旨參照）。上開優先購買權依土
    地法第104條第2項後段規定，固具有相對物權效力，可對抗
    出賣人及第三人，然仍不得謂優先購買權人對於優先購買之
    標的有直接支配物之效力，即優先購買權人於取得購買標的
    土地所有權前，尚無直接支配物之權利之對世效力。準此，
    聲請人主張之優先購買權，其性質非屬民事訴訟法第254條
    第5項所稱之物權關係，且該權利本身之取得、設定、喪失
    或變更，非依法應登記，核與民事訴訟法第254條第5項規定
    不符；至聲請人依民法第348條規定，請求相對人林欣蒂等1
    0人移轉土地所有權應有部分、請求相對人林靜惠等3人辦理
    繼承登記及移轉土地所有權應有部分，係基於債權關係而為
    請求，亦與民事訴訟法第254條第5項規定不符，自不得許可
    為訴訟繫屬事實之登記。
四、綜上所述，聲請人主張本件訴訟標的符合民事訴訟法第254
    條第5項之要件，聲請許可就相對人蔡春頻所有坐落臺中市
    東區旱溪段202、202-82、202-83、202-84、202-85、202-8
    6地號土地為訴訟繫屬事實之登記，為無理由，應予駁回，
    爰裁定如主文。
中　　華　　民　　國　　111 　年　　1 　　月　　27　　日
                  民事第五庭    法　官　陳文爵
以上正本係照原本作成。
如不服本裁定應於送達後10日內向本院提出抗告狀，並繳納抗告
費新臺幣1,000元。
中　　華　　民　　國　　111 　年　　1 　　月　　27　　日
                                書記官　楊玉華